臺灣高雄地方法院民事判決　九十一年度訴字第四四一號
　　原　　　告　　己○○
　　被　　　告　　丙○○
　　　　　　　　　甲○○○
　　　　　　　　　戊○○
　　　　　　　　　丁○○
　　兼右一人　　　乙○○
右當事人間分割共有物事件，本院判決如左：
    主      文
兩造共有坐落高雄縣橋頭鄉○○○段第一一九五地號，面積壹仟陸佰伍拾平方公尺之
土地，應將如附圖所示Ａ部分面積佰玖拾平方公尺，分歸被告丙○○取得；Ｂ部
分面積佰玖拾平方公尺，分歸原告取得；Ｃ部分面積壹佰伍拾柒平方公尺，分歸
被告丁○○取得；Ｄ部分面積壹佰伍拾柒平方公尺，分歸被告戊○○取得；Ｅ部分面
積壹佰伍拾柒平方公尺，分歸被告甲○○○取得；Ｆ部分面積佰玖拾平方公尺，
分歸被告乙○○取得。
訴訟費用由被告丙○○、乙○○各負擔二十一分之五，被告丁○○、戊○○、甲○○○各負擔二十一分之二，餘由原告負擔。
    事　　實
甲、原告方面：
  一、聲明：求為判決如主文所示。
  二、陳述：
      坐落高雄縣橋頭鄉○○○段第一一九五地號，面積一六五０平方公尺之土地，
      經編定為特定農業區農牧用地，係為耕地，依農業發展條例第十六條第三款、
      第四款之規定，得分割為單獨所有。上開土地原為原告與被告丙○○、乙○○
      與被繼承人凌按（歿於民國九十年一月二十日）共有，原告及應有部分均為七
      分之一，其餘為被繼承人凌按所有。被繼承人凌按死亡後，因其子凌弘哲於繼
      承開始前已經死亡，而由被告丙○○代位繼承，故其所有之上開土地應有部分
      七分之四部分，由兩造辦理繼承登記，此部分為兩造公同共有。兩造就被繼承
      人凌按所有之系爭土地應有部分，應繼分均為六分之一，是原告與被告丙○○
      、乙○○就上開土地之應有部分，連同繼承取得之應有部分二十一分之二，合
      計均為二十一分之五，而被告甲○○○、戊○○、丁○○之應有部分則為因繼
      承所取得之二十一分之二。兩造就上開土地，並無不能分割之協議，且未約定
      不得分割遺產，亦未就分割方法達成協議，爰依民法第八百二十三條第一項、
      第一千一百六十四條之規定，訴請依如附圖所示之方法裁判分割上開土地。
  三、證據：提出土地登記簿謄本、地籍圖謄本、共有人持分表暨繼承系統表、戶籍
      謄本各一份為證，並聲請勘驗系爭土地坐落現況。
乙、被告方面：
  (甲)被告丙○○、丁○○部分：
  一、聲明：駁回原告之訴。
  二、陳述：
      同意依原告所提出之分割方案分割系爭土地，目前系爭土地係由兩造親戚在其
      上種植玉米。
  (乙)被告丙○○、戊○○、甲○○○部分：
    被告丙○○、戊○○、甲○○○未於最後言詞辯論期日到場，據其前到場所為之
    聲明及陳述略以：
  一、聲明：駁回原告之訴。
  二、陳述：
      同意依原告所提出之分割方案分割系爭土地。
丙、本院依職權函請高雄縣岡山地政事務所測量人員測量現場，並繪製複丈成果圖。
    理　　由
一、原告主張坐落高雄縣橋頭鄉○○○段第一一九五地號，面積一六五０平方公尺之
    土地，經編定為特定農業區農牧用地，係為耕地，依農業發展條例第十六條第三
    款、第四款之規定，得分割為單獨所有。原告與被告丙○○、乙○○就上開土地
    之應有部分，連同繼承取得之應有部分二十一分之二，合計均為二十一分之五，
    而被告甲○○○、戊○○、丁○○之應有部分則為因繼承所取得之二十一分之二
    。兩造就上開土地，並無不能分割之協議，且未約定不得分割遺產等事實，業據
    其提出土地登記簿謄本、地籍圖謄本、共有人持分表暨繼承系統表、戶籍謄本各
    一份為證，復為被告所不爭執。原告上開主張，自堪信為真實。
二、按共有人得隨時請求分割共有物，但因物之使用目的不能分割或契約定有不可分
    割之期限者，不在此限；又共有物之分割，依共有人協議之方法行之，分割之方
    法不能協議者，法院得依任何共有人之聲請，以原物分配於各共有人，民法第八
    百二十三條第一項、第八百二十四條第一項第一款分別定有明文。又按同法第一
    千一百六十四條前段規定，繼承人得隨時請求分割遺產。而農業發展條例第第十
    六條第三款、第四款規定，每宗耕地分割後每人所有面積未達○‧二五公頃者，
    不得分割。但本條例中華民國八十九年一月四日修正施行後所繼承之耕地，或本
    條例中華民國八十九年一月四日修正施行前之共有耕地，均得分割為單獨所有。
三、經查，系爭土地雖為耕地，然兩造因繼承而取得被繼承人凌按就上開土地之應有
    部分七分之四之事實，係於九十年一月二十日發生，且原告與被告丙○○、乙○○、被繼承人凌按共有系爭耕地之事實，則係在八十一年一月十六日發生，上情
    均有土地登記謄本一件可查。揆諸前述農業發展條例之規定，系爭耕地自得分割
    為單獨所有。而依系爭土地目前係作為農地使用，依其使用目的並非不能分割，
    而兩造間又無不分割之約定，且無法達成分割協議等情，復為兩造所不爭執，是
    依上開說明，原告請求分割系爭土地，洵屬有據，應予准許。
四、次按請求共有物之分割，應由法院依民法第八百二十四條命為適當之分配，不受
    當事人主張之拘束。又分割共有物時，法院應參酌當事人之聲明、共有物之性質
    、經濟效用及全體共有人利益等公平決之。經查，
    系爭土地西側為產業道路，該產業道路旁之土地亦為農地，東、南、北側亦均為
    農田，系爭土地現由訴外人即被告乙○○之表兄顏坤安種植玉米，南北側土地則
    未種植等情，業據兩造陳明在卷，並經本院會同地政人員勘測現場屬實，且製有
    勘驗筆錄及複丈成果圖各一紙在卷可稽。至系爭土地之分割方法，兩造均主張以
    如附圖所示之分割方案分割系爭土地，而觀之系爭土地現作玉米種植之農業使用
    ，並無建物，且土地完整，東西側均有道路對外通行，且兩造對於原告所主張之
    分割方式與取得位置，亦均表示同意，本院審酌系爭土地之現有使用狀況、對外
    通行問題、位置及兩造分割之經濟利益，並考量共有人應有部分所占面積之大小
    等情形，認以如附圖所示分割方法，即Ａ、Ｂ部分面積均三百九十三平方公尺，
    分歸於被告丙○○及原告取得；Ｃ、Ｄ、Ｅ部分面積均一百五十七平方公尺，分
    歸被告丁○○、戊○○、甲○○○取得；Ｆ部分面積三百九十三平方公尺，分歸
    被告乙○○取得，為最適宜、公允之方法。
五、從而，原告請求分割共有物為有理由，應予准許，爰將准分割系爭土地如主文第
    一項所示。
據上論結，原告之訴為有理由，依民事訴訟法第七十八條、第八十一條第二款、第八
十五條第一項但書，判決如主文。
中　　　華　　　民　　　國　　九十一　　年　　　三　　　月　　二十六　　日
                              臺灣高雄地方法院民事第五庭
~B法　　　官　汪怡君
右為正本，係照原本作成。
如不服本判決，應於送達後二十日內向本院提出上訴狀。
中　　　華　　　民　　　國　　九十一　　年　　　三　　　月　　二十六　　日
~B書　記　官　李春慧
